臺灣新竹地方法院民事判決　　　　　　　　93年度訴字第64號
原　　　告　甲○○
訴訟代理人　張昱裕律師
複 代理 人　丙○○
被　　　告　丁○○
上列當事人間請求土地所有權移轉登記事件，本院於中華民國94
年12月8日言詞辯論終結，判決如下：
    主  文
被告應就其所有坐落新竹縣竹北市○○段三○一之五地號、面積
五十九點九一平方公尺之土地、權利範圍全部，及坐落新竹縣竹
北市○○段三○一之四地號上、建號四二一號、門牌號碼復興五
街三八號之建物、權利範圍全部，為原告設立債權額新臺幣玖拾
萬元之抵押權登記。
原告其餘之訴駁回。
訴訟費用由被告負擔五分之三，餘由原告負擔。
    事實及理由
一、事實摘要：
(一)、原告主張：
１、訴外人戊○○積欠原告新臺幣（下同）1,500,000 元債務，
    經兩造及戊○○協議後，被告同意提供其所有坐落新竹縣竹
    北市○○段301-5地號土地，面積59.91平方公尺，權利範圍
    全部之土地，暨其上同段421 建號，門牌號碼為復興五街38
    號，權利範圍全部之建物，為原告設定債權金額 1,500,000
    元之抵押權登記，以擔保戊○○之債務，此有三方共同於民
    國92年10月20日簽立之協議書為憑，惟被告自簽約後，拒不
    提供相關文件供原告辦理抵押權登記，屢經原告請求仍不履
    行。而系爭協議書所指「工程款」，實際上乃係原告仲介戊
    ○○向業昌公司借牌承攬近江醫院工程之借牌費。
２、原告從無自稱係訴外人業昌營造股份有限公司（下稱業昌公
    司）股東，戊○○告訴原告詐欺案件，業經臺灣苗栗地方法
    院檢察署以92年度偵字第4603號不起訴處分確定，足證原告
    絕無詐欺戊○○或被告。而系爭協議書係於92年10月間所簽
    立，戊○○一方面積欠原告所代為墊付之業昌公司借牌費，
    另一方面又積欠原告竹北六家合建工程相關工程款及二次施
    工款等，乃同意將登記在被告名下之一戶房屋提供原告設定
    抵押，以保全原告債權。又因戊○○當時係將房屋登記給被
    告，故需要被告配合提供相關文件供原告辦理抵押權設定，
    且戊○○自知無法一次償還積欠原告之款項，但仍有登記在
    被告名下之房子可出賣並將賣得價金清償原告機會，故當時
    協議設定1,500,000元抵押後，仍委託原告負責以9,000,000
    元價格出售該屋，憑以清償。戊○○及被告擔心原告設定抵
    押後會聲請拍賣抵押物，即於協議書第2 條末段約定「該不
    動產如為出售，乙方（即原告）不得聲請執行拍賣該抵押物
    作為受償」，足認簽立系爭協議書時，被告絕無受原告詐欺
    。並聲明：被告應將其所有坐落新竹縣竹北市○○段 301-5
    地號土地，面積59.91 平方公尺，權利範圍全部之土地，暨
    其上同段421 建號，門牌復興五街38號，權利範圍全部之建
    物，為原告設定債權金額1,500,000元之抵押權登記。
(二)、被告則以：
１、依據三方所簽立之協議書內容，被告只是單純出借房屋給訴
    外人戊○○，讓戊○○提供原告設定抵押權，作為龍潭近江
    醫院工程款之擔保，系爭協議書關係人為戊○○與原告，並
    非被告與原告雙方間有債權債務關係。又依該協議書第2 項
    規定，戊○○同意於簽訂本協議書後，由被告準備相關文件
    提供不動產作為擔保之用，意即須經戊○○同意後，被告才
    願意提供不動產作為擔保之用，並非被告有義務必須提供不
    動產作為擔保，且被告係同意提供不動產借給戊○○作擔保
    之用，並非被告直接向原告作為擔保之用，被告簽名之責任
    係對戊○○負責，並非對原告負責，故被告應受民法第 750
    條保證債務除去請求權之保障。
２、原告以業昌公司股東身分向戊○○請求支付工程款並簽立協
    議書，然原告並非業昌公司股東，業昌公司已聲明原告無收
    取工程款之權利，且戊○○已寄發存證信函聲明系爭協議書
    龍潭近江醫院工程款部分只有業昌公司有權收取，與原告無
    關，故戊○○無須借用被告之不動產作為擔保，提供原告設
    定抵押權，系爭協議書相關人為戊○○與原告，其雙方間之
    工程款糾紛應由其自行協調，與被告無關，且被告於簽立協
    議書前，已交付原告2張各250,000元支票，並匯款 100,000
    元至原告指定之帳戶，係因原告堅持簽立協議書需設定抵押
    1,500,000元，故協議書內容之1,500,000元應包括被告已給
    付之600,000 元等語，資為抗辯，並聲明：原告之訴駁回，
    且陳明願供擔保請准免為假執行。
二、程序部分：
    按當事人得以合意定第一審管轄法院，民事訴訟法第24條第
    1項前段定有明文，查本件依據兩造所簽訂之協議書第7條約
    定，因本協議書如涉有訟爭，同意以臺灣新竹地方法院為第
    一審管轄法院，有協議書乙份在卷可稽，是本件被告之住居
    所雖非在本院轄區，惟基於上開說明，本院對本件訴訟自有
    管轄權。
三、實體部分：
(一)、原告主張兩造及訴外人戊○○於92年10月20日簽立協議書，
    被告同意提供其所有坐落新竹縣竹北市○○段301-5 地號土
    地，面積59.91 平方公尺，權利範圍全部之土地，暨其上同
    段421 建號，門牌號碼為復興五街38號，權利範圍全部之建
    物，為原告設定債權金額1,500,000 元之抵押權登記，以擔
    保戊○○債務之事實，業據其提出與其所述相符之協議書影
    本乙份為證，且為被告所不爭執，自堪信原告此部分之主張
    為真實。而被告抗辯其於簽立協議書前已給付原告共計600,
    000 元之事實，亦提出匯款副通知書及支票影本為證，且為
    原告所不否認，亦堪認被告此部分抗辯可採。至原告主張被
    告應將系爭不動產為原告設定1,500,000 元之抵押權登記等
    語，則為被告否認，並以前詞置辯，是本件所應審究者為：
    戊○○積欠原告之款項為900,000元或1,500,000元？系爭不
    動產如應設定抵押，應設定給原告或業昌公司？茲說明如下
    ：
(二)、原告主張系爭協議書所指「工程款」，實際上乃係原告仲介
    訴外人戊○○向業昌公司借牌承攬近江醫院工程之借牌費等
    情，業據原告到庭陳述：「被告的先生戊○○跟業昌營造借
    牌要做近江的工程，我是仲介，後來戊○○沒有付業昌借牌
    費，所以業昌就來找我。協議書第1條講的4,200,000元，就
    是戊○○本來應該要給業昌的借牌費用，他們都沒有給，我
    已經先給業昌了，所以才要簽協議書，戊○○應該要把這些
    錢給我…」等語（本院93年3月19 日言詞辯論筆錄），核與
    證人乙○○具結證稱：「（問：你知道戊○○跟業昌借牌的
    事情嗎？）知道，一開始是甲○○他有個工程需要營造廠的
    牌，他就找我，我再去找業昌，後來業昌有同意沈德隆拿業
    昌的牌借給甲○○，後來甲○○再把牌借給戊○○」等語（
    本院93年5月28 日言詞辯論筆錄），及證人戊○○具結證稱
    ：「系爭協議書上面的工程款其實就是借牌費，他們是說借
    牌費，是依照發票上面的金額以百分之3.5 計算出來的」、
    「簽協議書目的是為了4,200,000 元的借牌費，確實有拿到
    牌照」等語相符（本院94年7月5日及10月20日言詞辯論筆錄
    ），參以被告亦自承：「是的，所以我們要給業昌的就是借
    牌費，因為以前借牌是違法的所以我們才稱是工程款，而且
    當時也沒有簽約，都是口頭的承諾，所以我們本來有答應要
    給原告共計4,200, 000元的借牌費，但是要等工程完工才給
    」等語（本院93年6月18 日言詞辯論筆錄），並經本院依職
    權調取臺灣苗栗地方法院檢察署92年度偵字第4603號詐欺事
    件卷宗核閱無訛，此有臺灣苗栗地方法院檢察署92年度偵字
    第4603號不起訴處分書在卷可參，是原告主張系爭協議書上
    4,200,000 元工程款，實為原告仲介戊○○向業昌公司借用
    牌照之借牌費等情，應為可採，足認兩造與訴外人戊○○簽
    立系爭協議書之目的，係由被告提供系爭房地設立抵押，為
    訴外人戊○○尚欠原告之借牌費為擔保。
(三)、按當事人主張有利於己之事實者，就其事實有舉證之責任，
    民事訴訟法第277條前段定有明文。經查，系爭協議書第1條
    前段約定：「甲方（即戊○○）因承攬『龍潭近江國際工程
    』應給付乙方（即原告）工程款4,200,000 元，除甲方自行
    給付乙方2,700,000元，另丙方（即被告）代為給付500,000
    元外，尚餘尾款1,500,000元」，因該工程款4,200,000元實
    為借牌費，已如前述，而扣除原告已收受之2,700,000 元借
    牌費，被告另已給付原告600,000 元之事實，為兩造所不爭
    執，雖原告主張被告給付之600,000元不應包括在1,500,000
    元借牌費之內，惟其於本院93年4月2日言詞辯論期日陳稱：
    「被告在簽協議書之前有給600,000 元，那是要給業昌營造
    的牌照費」，參以系爭600,000 元被告代訴外人戊○○之給
    付方式，為開立2紙票面金額分為250,000元之支票，並加上
    現金匯款100,000 元，且原告並於支票影本下方被告書立之
    ：「茲收到戊○○先生支付竹北六家（其後更正為近江國際
    ）工程款新台幣500,000元支票，尾款新台幣1,400,000元正
    於此大棟（其後更正為新竹竹北）別墅使用執照送件時請款
    ，現金100,000元正於4月15日現金匯款匯入甲○○先生指定
    之家號建華銀行光華分行（代號8007）簡彩光000000000000
    00」說明上，連同更正處共簽名4次，足認此600,000元確係
    被告代訴外人戊○○給付原告之借牌費，雖原告於94年12月
    8日言詞辯論期日改稱：「被告是有給付600,000元給我，但
    是這是六家的工程款，因為兩棟房子都是我的，如果她沒有
    寫和解書，我不會拿房子讓她去貸款」等語，然其前後陳述
    不一，復未能提出任何證據以實其說或供本院審酌，已有可
    議，且借牌4,200,000元中之已付款項2,700,000係用竹北六
    家工程款抵付，並非由訴外人戊○○或被告另外以現金、票
    據或匯款方式給付，足認該筆已付之2,700,000 元中並未包
    含簽立協議書前原告已收受之借牌費600,000 元，而系爭協
    議書簽立之目的既為擔保訴外人戊○○未付清之借牌費，則
    原告另外收受之600,000 元借牌費自應抵扣，故被告抗辯訴
    外人戊○○積欠原告之牌照費應為900,000元 乙節，尚屬可
    採。
(四)、次按，當事人互相表示意思一致者，無論其為明示或默示，
    契約即為成立，民法第153條第1項定有明文，而系爭協議書
    之真正為兩造所不爭執，故兩造及訴外人戊○○簽立系爭協
    議書，互相意思表示一致，即為系爭協議書之當事人，自應
    受其效力之拘束。又依系爭協議書第2 條前段約定，甲方同
    意於簽訂本協議書由丙方備齊相關文件提供土地坐落新竹縣
    竹北市○○段301-5地號，面積59.91平方公尺，建物門牌新
    竹縣竹北市○○○街38號106號，建號421號，面積202.27平
    方公尺之不動產，作為餘款1,500,000 元設定抵押權擔保之
    用。而被告對系爭協議書內容訴外人戊○○尚欠900,000 元
    費部分雖不爭執，然辯稱其願意設定900,000 元之抵押給訴
    外人業昌公司，不願意設定抵押給原告，其怕原告不付錢給
    業昌公司等語，惟協議書既已載明係由被告提供其所有之不
    動產為原告設定抵押作為擔保之用，且所擔保者係訴外人戊
    ○○尚欠原告之借牌費，是此部分之債權債務關係自與訴外
    人業昌公司為關，參以訴外人業昌公司並非系爭協議書之當
    事人，亦不受系爭協議書所拘束，故被告抗辯其願將系爭不
    動產設定抵押給訴外人業昌公司等語，顯無可採，而被告既
    不否認系爭協議書所擔保之債權尚欠900,000 元，其自應依
    約就訴外人戊○○未清償之債額部分履行設定系爭房地之抵
    押權予原告。
(五)、綜上，原告依兩造契約之法律關係，請求被告將其所有坐落
    新竹縣竹北市○○段301-5地號土地，面積59.91平方公尺，
    權利範圍全部之土地，及同段301-4地號土地，421建號，門
    牌號碼為復興五街38號，權利範圍全部之建物，為原告設定
    金額為900,000 元之抵押權登記，洵屬有據，應予准許，逾
    此範圍部分之請求，則屬無據，應予駁回。
四、被告陳明願供擔保請准宣告免為假執行，惟原告並未聲明願
    供擔保請准宣告假執行，是被告陳明願供擔保請准宣告免為
    假執行，核無必要，併予敘明。
五、本件事證已臻明確，兩造其餘攻擊防禦方法，核與本件判決
    結果不生影響，爰不逐一論述，附此敘明。
六、據上論結，本件原告之訴為一部有理由、一部無理由，依民
    事訴訟法第79條，判決如主文。
中　　華　　民　　國　　94　　年　　12　　月　　29　　日
                  民事第一庭      法　官  楊數盈
以上正本係照原本作成。
如對本判決上訴，須於判決送達後20日內向本院提出上訴狀。
中　　華　　民　　國　　94　　年　　12　　月　　29　　日
                                  書記官  王恬如
